【裁判字號】    95,上易,399
【裁判日期】    950509
【裁判案由】    妨害名譽
【裁判全文】
臺灣高等法院刑事判決                 95年度上易字第399號
上  訴  人  台灣板橋地方法院檢察署檢察官
被      告  丙○○○
選任辯護人  曹運蘭律師
上列上訴人因被告妨害名譽案件，不服臺灣板橋地方法院94年度
簡上字第492號，中華民國95年1月17日第一審判決（起訴案號：
臺灣板橋地方法院檢察署94年度偵字第389號），提起上訴，本
院判決如下：
    主  文
上訴駁回。
    理  由
一、檢察官聲請簡易判決處刑書意旨略以：被告丙○○○與乙○○、甲○○前為姻親關係，嗣因其女連雅惠與甲○○之子高
    東本為離婚之訴訟時發生爭執，詎被告丙○○○竟基於誹謗
    之故意，於民國92年9月間某日，在臺灣臺北地方法院審理
    92年度婚字第590號案件開庭前，於法庭外之不特定人得共
    見共聞之狀態下，公然辱罵乙○○、甲○○「你這死小孩（
    指乙○○），你把我擋住不讓我與我的孫女講話是什麼意思
    」、「你們高家人為什麼那麼霸道，怎麼可以這樣對待我女
    兒」、「如果不是你媽媽（甲○○）和你姐姐（乙○○）虐
    待我女兒，在中間挑撥，今天就不會離婚」等語，足以貶損
    乙○○、甲○○之名譽，因認被告丙○○○涉犯刑法第310
    條第1項之誹謗罪嫌。
二、按犯罪事實應依證據認定之，無證據不得認定犯罪事實；又
    不能證明被告犯罪或其行為不罰者，應諭知無罪之判決，刑
    事訴訟法第154條第2項、第301條第1項分別定有明文。而認
    定不利於被告之事實，須依積極證據，苟積極證據不足為不
    利於被告事實之認定時，即應為有利於被告之認定，更不必
    有何有利之證據，最高法院著有30年上字第816號判例可參
    。又按刑法第310條第1項之誹謗罪，係以意圖散布於眾，而
    指摘或傳述「足以毀損他人名譽之事」為其犯罪成立之要件
    。所謂「毀損他人名譽之事」係指故意對於他人在社會上所
    保有之人格及聲譽地位予以毀壞貶低而言。所謂「意圖散布
    於眾」係指期望將之散布於不特定人或多數人，使大眾得以
    知悉其內容者而言。因之，如所指摘或傳述者，並不足以毀
    損或貶低他人在社會上所保有之人格及聲譽，或行為人並無
    將足以毀損他人名譽之事傳播於「不特定或特定多數人」而
    使大眾週知之「意圖」，或不具『真正惡意原則』之『實質
    之惡意』，均不得以誹謗罪相繩。是檢察官仍須提出確切之
    證據，證明被告確有誹謗之故意，始得以對被告論罪科刑，
    合先敘明。
三、檢察官認上訴人即被告丙○○○涉有前揭罪嫌，無非係以告
    訴人乙○○、甲○○之指訴及證人高東本之證述為其主要論
    據。訊據被告丙○○○堅詞否認有何誹謗犯行，辯稱：伊沒
    有罵，伊只跟孫子說你父母要離婚，你母親很辛苦（見本院
    95年4月25日審理筆錄）。伊在法庭內、外都未講過前揭話
    ，伊在法庭外只有跟伊外孫說話，伊是跟他說爸爸要跟媽媽
    離婚，媽媽很辛苦，你要幫媽媽等語。
四、經查：
（一）、被告曾於92年10月23日（聲請簡易判決處刑書及原一審
        判決書誤載為92年9月間某日），在臺灣臺北地方法院
        審理92年度婚字第590號案件開庭前，於法庭外對乙○○、高東本稱：「你這死小孩（指乙○○），你把我擋
        住不讓我與我的孫女講話是什麼意思」、「你們高家人
        為什麼那麼霸道，怎麼可以這樣對待我女兒」、「如果
        不是你媽媽（甲○○）和你姐姐（乙○○）虐待我女兒
        ，在中間挑撥，今天就不會離婚」等語，惟甲○○當時
        並不在場一節，迭據告訴人乙○○於偵查、原審及本院
        審理時指述綦詳，核與證人高東本於原審審理中證述情
        節互核相符，且告訴人乙○○及證人高東本所述案發經
        過，並無齟齬之處，而類此發生於家人親友間之口角爭
        執，在場與聞者，亦多為雙方當事人之親友，自難僅以
        證人高東本與告訴人乙○○為姊弟關係，即認渠等之證
        言均不可採信，此部分之事實堪以認定，被告前開辯解
        ，尚非可採。雖證人即陪同其出庭之律師事務所助理陳
        相如在原審審理時證稱：伊並未聽到被告在前揭時、地
        有說過上述之話等語，查證人陳相如在前揭時地固亦在
        場，惟被告在陳述前開話語時，所針對之對象既係乙○○、高東本，而非陳相如，則雙方之注意力自會有所差
        異，自不能僅因證人陳相如未聽聞被告陳述前開話，即
        遽認被告並未說過前開話語，據此尚無從採為有利於被
        告之認定。
（二）、惟查：被告於前揭時地，對乙○○、高東本提及「你這
        死小孩（指乙○○），你把我擋住不讓我與我的孫女講
        話是什麼意思」、「你們高家人為什麼那麼霸道，怎麼
        可以這樣對待我女兒」、「如果不是你媽媽（甲○○）
        和你姐姐（乙○○）虐待我女兒，在中間挑撥，今天就
        不會離婚」等語，因被告之女連雅惠與甲○○之子、乙○○之弟高東本，因婚姻不睦及有關子女監護問題，先
        由高東本於92年6月30日向臺灣臺北地方法院訴請履行
        同居，連雅惠則於同年9月1日反訴訴請離婚、損害賠償
        及酌定子女監護權，其後高東本復於同年9月23日將履
        行同居之訴變更為離婚及酌定子女監護權之訴，嗣雙方
        於同年10月23日協議離婚，並約定對於子女高詩涵、高
        詩雲權利義務之行使或負擔均由高東本任之，而有關連
        雅惠對子女之會面探視權則聲請由臺灣臺北地方法院酌
        定之，此有臺灣臺北地方法院92年度監字第168號民事
        裁定在卷可稽，是連雅惠、高東本暨雙方之親友即被告
        、告訴人乙○○、甲○○，因前開離婚事件涉訟中，彼
        此間自難平心靜氣，理性相待，而案發當日，係由乙○○、高東本偕同高詩涵、高詩雲至臺灣臺北地方法院出
        庭作證，就連雅惠探視權之行使方式，由高詩涵、高詩
        雲接受法官詢問本身意願，而在法庭外等待開庭期間，
        被告與外孫女高詩涵、高詩雲說話時，遭告訴人乙○○
        制止，引起爭執，此業據證人高東本在偵查中證述綦詳
        ，則被告因之心中怨懟再起，而對乙○○、高東本口出
        上開話語，衡諸案發當時之週遭狀況及被告之情緒狀態
        ，應屬情緒性發洩之語詞，況在離婚訴訟進行中，雙方
        親友在法庭外相見而起言語衝突或爭執，時有所聞，所
        述難為善言。從而，是否可據該等字句，即認定被告有
        誹謗告訴人乙○○、甲○○之犯意及犯行，尚非無疑；
        且告訴人乙○○在偵查中及本院審理時亦稱：被告當時
        是直接對伊說，音量一般等語，顯見被告並無將其所指
        摘之上開話語傳播於不特定或特定多數人而使大眾週知
        之意圖；再佐以被告對乙○○、甲○○所指摘之前述話
        語，是否構成毀損他人名譽之事，尚須綜合全部客觀情
        狀來加以判斷，非可僅憑告訴人片面之陳述即可論斷，
        考其行為時之情緒狀態、雙方互動情形及其言論內容，
        尚難認被告係故意對於他人在社會上所保有之人格及聲
        譽地位予以毀壞貶低，主觀上具有誹謗之故意，本件實
        難遽指被告具有誹謗告訴人乙○○、甲○○之故意及行
        為。
五、綜上所述，被告在前揭時地對乙○○、高東本所稱「你這死
    小孩（指乙○○），你把我擋住不讓我與我的孫女講話是什
    麼意思」、「你們高家人為什麼那麼霸道，怎麼可以這樣對
    待我女兒」、「如果不是你媽媽（甲○○）和你姐姐（乙○○）虐待我女兒，在中間挑撥，今天就不會離婚」等語，所
    述「擋住不讓被告與其孫女講話」部分亦係事實，依卷內證
    據，被告主、客觀上並無誹謗之故意，而本件檢察官未能提
    出足資認定被告犯誹謗罪之積極證據，本院依現存證據資料
    ，仍無從獲得被告有罪之心證，此外復查無其他積極證據，
    足資證明被告犯罪，根據「罪證有疑、利於被告」法則，自
    應為有利於被告之認定。被告上訴意旨否認曾說過上開話，
    固無足採，原審因為被告無罪之判決，洵無不當，檢察官上
    訴意旨以被告應構成刑法第309條第1項之公然侮辱罪及被告
    主觀上是否具誹謗之意，原判決未予斟酌，指摘原判決不當
    云云，雖非無見，然被告應受無罪之判決已如前述，檢察官
    之上訴為無理由，其上訴應予駁回。
據上論斷，應依刑事訴訟法第368條，判決如主文。
本案經檢察官沈明彥到庭執行職務。
中    華    民    國    95    年    5     月    9     日
                  刑事第八庭審判長法  官  鄭文肅
                                  法  官  陳國文
                                  法  官  江國華
以上正本證明與原本無異。
不得上訴。
                                  書記官  陳玉嬋
中    華    民    國    95    年    5     月    10    日


司法院資訊處製作；財團法人民間司法改革基金會備份。
